ACORDAO-COMPLETO-2446387

ACÓRDÃO 10237/2021 ATA 28/2021 - SEGUNDA CÂMARA

VISTOS, relatados e discutidos estes autos que apreciam Recurso de Reconsideração interposto por José Irlan Souza Serra contra o Acórdão 5197/2020-TCU-Segunda Câmara (rel. Min. Raimundo Carreiro) ;
ACORDAM os Ministros do Tribunal de Contas da União, reunidos em Sessão da 2ª Câmara, ante as razões expostas pelo Relator, e com fundamento nos arts. 32, inciso I e 33, da Lei 8.443/1992, c/c o artigo 285, caput e § 2º, do Regimento Interno do TCU em:
9.1. conhecer do presente Recurso de Reconsideração e, no mérito, dar-lhe provimento parcial, atribuindo-se ao débito imputado ao recorrente no item 9.1 do Acórdão 5197/2020-TCU-Segunda Câmara a seguinte composição:
	Data
	Valor (R$) 
	Débito/Crédito

	18/8/2014
	52.631,56 
	Débito

	6/2/2015
	31.572,93
	Débito

	5/10/2015
	51.915,30
	Crédito

	6/10/2015
	368,97
	Crédito

	8/10/2015
	3.151,03
	Crédito

9.2. reduzir proporcionalmente o valor da multa aplicada ao recorrente pelo item 9.2 do Acórdão 5197/2020-TCU-Segunda Câmara para R$ 2.000,00 (dois mil reais) ;
9.3. dar ciência desta deliberação ao recorrente e aos demais interessados.

Recurso de reconsideração interposto por José Irlan Souza Serra (peças 55-59) contra o Acórdão 5197/2020-TCU-2ª Câmara (peça 42), da relatoria do Ministro Raimundo Carreiro

Segunda Câmara

Município de Pedro do Rosário - MA.

3. Interessados/Responsáveis/Recorrentes:
3.1. Interessado: Fundo Nacional de Desenvolvimento da Educação (00.378.257/0001-81).
3.2. Responsável: José Irlan Souza Serra (XXX.812.503-XX).
3.3. Recorrente: José Irlan Souza Serra (XXX.812.503-XX).

13.1. Ministros presentes: Bruno Dantas (Presidente), Aroldo Cedraz (Relator) e Raimundo Carreiro.
13.2. Ministro-Substituto convocado: Marcos Bemquerer Costa.
13.3. Ministro-Substituto presente: André Luís de Carvalho.

AROLDO CEDRAZ

Ministro Raimundo Carreiro.

Inicio este Relatório transcrevendo a instrução de lavra de auditor da Secretaria de Recursos (Serur) à peça 72, a qual contou com anuência do Diretor da unidade à peça 73:
"INTRODUÇÃO
1.	Trata-se de recurso de reconsideração interposto por José Irlan Souza Serra (peças 55-59) contra o Acórdão 5197/2020-TCU-Segunda Câmara (peça 42) , da relatoria do Ministro Raimundo Carreiro.
1.1.	A deliberação recorrida apresenta o seguinte teor:
VISTOS, relatados e discutidos estes autos que cuidam de Tomada de Contas Especial, instaurada pelo Fundo Nacional de Desenvolvimento da Educação/FNDE, em desfavor do Sr. José Irlan Souza Serra, ex-Prefeito Municipal de Pedro do Rosário/MA (gestão 2013-2016) , em decorrência da omissão no dever de prestar contas dos recursos recebidos no exercício de 2013 para a execução do Programa Brasil Alfabetizado. 
ACORDAM os Ministros do Tribunal de Contas da União, reunidos em Sessão da Segunda Câmara, diante das razões expostas pelo Relator, em:
9.1. julgar irregulares as contas do Sr. José Irlan Souza Serra (CPF XXX.812.503-XX) , com fundamento nos arts. 1º, inciso I, 16, inciso III, alíneas "a" e "c", 19, caput, e 23, inciso III, da Lei 8.443/1992, c/c os arts. 1º, inciso I, 209, incisos II e III, 210 e 214, inciso III, do Regimento Interno do TCU, condenando-o ao pagamento das importâncias a seguir especificadas e fixando-lhe o prazo de 15 (quinze) dias, para que comprove, perante este Tribunal, em respeito art. 214, inciso III, alíneas "a" e "b", do Regimento Interno do TCU, o recolhimento da dívida aos cofres do Fundo Nacional de Desenvolvimento da Educação/FNDE, atualizada monetariamente e acrescida de juros de mora, calculados a partir das datas indicadas até a data do efetivo recolhimento e com o abatimento de valores acaso já satisfeitos, nos termos da legislação vigente:
	Data
	Valor

	18/8/2014
	52.631,56

	6/2/2015
	31.572,93

              Valor atualizado em 25/2/2020: R$ 111.836,32 (sem juros) 
9.2	. aplicar ao Sr. José Irlan Souza Serra (CPF XXX.812.503-XX) a multa prevista no art. 57 da Lei 8.443/1992 c/c o art. 267 do Regimento Interno, no valor de R$ 5.000,00 (cinco mil reais) , com a fixação do prazo de 15 (quinze) dias, a contar da notificação, para comprovar, perante o Tribunal (art. 214, inciso III, alínea "a", do Regimento Interno) , o recolhimento da dívida ao cofres do Tesouro Nacional, atualizada monetariamente desde a data do acórdão até a do efetivo recolhimento, se for paga após o vencimento, na forma da legislação em vigor;
9.3. autorizar, desde logo, a cobrança judicial das dívidas, nos termos do art. 28, inciso II, da Lei 8.443/1992, c/c o art. 219, inciso II, do Regimento Interno do TCU, caso não atendida a notificação;
9.4.	autorizar, desde logo, se requerido pelo responsável, com fundamento no art. 26, da Lei 8.443/1992, c/c o art. 217 do Regimento Interno do TCU, o parcelamento da dívida em até 36 (trinta e seis) parcelas, incidindo sobre cada uma, os encargos legais devidos, sem prejuízo de alertá-lo de que, caso opte por essa forma de pagamento, a falta de comprovação do recolhimento de qualquer parcela implicará o vencimento antecipado do saldo devedor, nos termos do art. 26, parágrafo único, da Lei 8.443/1992, c/c o art. 217, §2º, do Regimento Interno do TCU;
9.5.	enviar cópia deste Acórdão ao FNDE, ao Assessor Especial de Controle Interno do Ministério da Educação e ao responsável, para ciência, informando que a presente deliberação, acompanhada do Relatório e do Voto que a fundamentam, está disponível para a consulta no endereço www.tcu.gov.br/acordaos, além de esclarecer que, caso requerido, o TCU poderá fornecer sem custos as correspondentes cópias, de forma impressa;
9.6.	enviar cópia deste Acórdão, bem como do Relatório e do Voto que o fundamentam, à Procuradoria da República no Estado do Maranhão, nos termos do § 3º do art. 16 da Lei 8.443/1992 c/c o § 7º do art. 209 do Regimento Interno do TCU, para adoção das medidas cabíveis.
HISTÓRICO
2.	Trata-se de Tomada de Contas Especial instaurada pelo Fundo Nacional de Desenvolvimento da Educação em decorrência da não comprovação da boa e regular aplicação dos recursos, em razão da omissão no dever de prestar contas, repassados ao Município de Pedro do Rosário/MA por força do Programa Brasil Alfabetizado relativo ao exercício de 2013, em desfavor do ex-Prefeito José Irlan Souza Serra, ora recorrente.
2.1. Os recursos repassados pelo FNDE totalizaram R$ 84.204,49 e foram transferidos em duas parcelas de R$ 52.631,56 e R$ 31.572,93 (peça 6) , efetivadas em 14/8/2014 e 4/2/2015, respectivamente.
2.2. O prazo final para prestação de contas expirou em 26/5/2017 (peça 2) e não tendo sido prestadas o ente repassador dos recursos notificou o ora recorrente em 16/9/2017 a comprovar a regular aplicação dos recursos ou a recolher aos seus cofres os valores atualizados (peça 2) , tendo o responsável recebido a comunicação em 3/10/2017 (peça 4) .
2.3. O responsável permaneceu silente, o FNDE lançou (peça 8) a Informação n. 3764/2018, de 27/9/2018, sugerindo a instauração da presente tomada de contas especial, o que foi feito em 6/11/2018 (peça 1) .
2.4. Procedidas as demais medidas legais no âmbito do controle interno (Relatório do Tomador de Contas Especial, de 29/3/2019, peça 18; Relatório de Auditoria n. 983/2019, de 26/8/2019, peça 19; Pronunciamento Ministerial em 9/9/2019, peça 22) , concluindo pela responsabilização do ora recorrente, os autos foram encaminhados a este Tribunal.
2.5. No âmbito desta Corte o recorrente foi devidamente citado (peça 29) , solicitou e teve deferido pedido de prorrogação de prazo (peças 31, 33 e 34) e apresentou defesa (peça 35) .
2.6. Analisadas as alegações de defesa pela Unidade Técnica responsável pela instrução do feito na fase processual anterior (peças 38-40) , se propôs não as acatar, julgar irregulares as contas, imputar débito e aplicar multa, tendo o D. Representante do Parquet especializado anuído à referida proposta.
2.7. Acatando os pareceres uniformes constantes dos autos, este Tribunal proferiu o acórdão vergastado.
EXAME DE ADMISSIBILIDADE
3.	Reitera-se o exame preliminar de admissibilidade (peça 60) , ratificado à peça 62 pelo relator, Exmo. Ministro Aroldo Cedraz, que concluiu pelo conhecimento do recurso, eis que preenchidos os requisitos processuais aplicáveis à espécie, suspendendo-se os efeitos dos itens 9.1, 9.2 e 9.3 do Acórdão 5197/2020-TCU-Segunda Câmara.
EXAME TÉCNICO
4.	Delimitação do recurso
4.1. Constitui objeto do recurso examinar as seguintes questões:
a) se ocorreu a prescrição das pretensões punitiva e ressarcitória desta Corte;
b) se a presente tomada de contas especial foi instaurada em afronta à IN/TCU 71/2012;
c) se devem ser declaradas iliquidáveis as presentes contas; e
d) se os documentos trazidos são suficientes para comprovar a boa e regular execução das despesas.
5. A prescrição da pretensão de ressarcimento ao erário. 
5.1. O recorrente afirma que está prescrita a pretensão punitiva desta Corte, pois, além de citar normas constitucionais e legais, doutrina e jurisprudência desta Corte e do Supremo Tribunal Federal, afirma que as contas foram prestadas em 30/4/2012 e estes autos instaurados em 11/9/2019, extrapolando o prazo prescricional que, segundo entende, é de cinco anos.
5.2. Quanto ao prazo para prestação de contas, esclarece que a Resolução CD/FNDE 43/2012 estabelece que o prazo para prestação de contas é de sessenta dias a contar da disponibilização da funcionalidade de envio em seus sistemas e que, dessa forma, em relação aos recursos referentes a 2013 o prazo se expirou em 30/4/2014.
Análise
5.3. A questão da prescrição da pretensão de ressarcimento ao erário foi considerada no acórdão recorrido e rejeitada, posto que este Tribunal possui entendimento firmado acerca da imprescritibilidade das ações de ressarcimento em favor do erário, com base no art. 37, § 5º, da Constituição Federal, tratado no Acórdão 1441/2016-TCU-Plenário e que se encontra inscrito, inclusive, em sua Súmula 282.
5.4. Todavia, recentemente, o Supremo Tribunal Federal, no julgamento do RE 636886, fixou enunciado para o Tema 899 da repercussão geral que lançou nova perspectiva sobre essa questão, deixando assente que é prescritível a pretensão de ressarcimento ao erário fundada em decisão do Tribunal de Contas.
5.5. Assim, e verificando o transcurso do tempo nos presentes autos constata-se que, seja pelo regime do Código Civil, seja sob a ótica da Lei 9.873/1999, não se operou a prescrição nos presentes autos, ainda que se trate da prescrição intercorrente prevista neste último normativo.
5.6. Nesse sentido, observa-se que o prazo final para prestação de contas, ao contrário do que afirma o recorrente, ocorreu em 26/5/2017 (peças 1, 2, 8 e 18) , até porque os recursos referentes ao Programa Brasil Alfabetizado relativos ao exercício de 2013, no presente caso, foram transferidos em 14/8/2014 e 4/2/2015 (peças 6) , não havendo como o prazo para prestação de contas ter expirado em 30/4/2014 como afirma o recorrente. Assim, e tendo em vista que o ato que ordenou a citação ser datado de 26/9/2019 (peça 27) , não há que se falar no transcurso do decênio previsto no art. 205 do Código Civil.
5.7. Também não ocorreu prescrição nos termos da Lei 9.873/1999, pois entre o prazo final para prestação de contas e a data em que foi proferido o Acórdão condenatório se passaram menos de cinco anos, conforme previsto no art. 1º da citada lei
5.8. Assim, não obstante haverem ainda vários atos praticados pela Administração Pública que interromperam a prescrição, conforme se observa dos documentos constantes dos presentes autos em confronto com a norma estipulada no art. 2º da Lei 9.873/1999, não se consumou a prescrição, ainda que intercorrente (Lei 9.873/1999, art. 1º, § 1º) das pretensões punitiva ou ressarcitória deste Tribunal.
6.	IN/TCU 71/2012.
6.1. Alega o recorrente que a instauração da presente tomada de contas especial contrariou o art. 6º da IN/TCU 71/2012, pois o débito apurado pelo ente repassador dos recursos foi de R$ 84.204,49, ao passo que a referida norma estabelece que o processo somente deveria ser instaurado para débitos superiores a R$ 100.000,00.
Análise
6.2. Não assiste razão ao recorrente. A norma suscitada não é impositiva como consta das razões recursais, estabelecendo esta Corte que a tomada de contas especial "fica dispensada".
6.3. Ademais, consta da mesma Instrução Normativa, em seu art. 19, o seguinte comando:
Art.19. Aplicam-se as disposições constantes do art. 6º desta Instrução Normativa às tomadas de contas especiais, ainda pendentes de citação válida, que se encontram em tramitação no Tribunal de Contas da União.
§1ºInstaurada a tomada de contas especial e citados os responsáveis, não se lhe admitirá o arquivamento, mesmo na hipótese de o valor apurado como débito ser inferior ao limite estabelecido no art. 6º desta Instrução Normativa.  (Instrução Normativa nº 76, de 23/11/2016, DOU de 12/12/2016) 
6.4. Dessa forma, não há razões para se acatar o pleito recursal.
7.	Contas iliquidáveis.
7.1. Afirma o recorrente que, na esteira de precedentes desta Corte, devem as presentes contas serem declaradas iliquidáveis, esclarecendo que a documentação pertinente às contas do Programa Brasil Alfabetizado relativas ao exercício de 2013 foram deixadas nos arquivos da Prefeitura Municipal após o término de seu mandato.
7.2. Ademais, "mesmo após incansáveis buscas perante a própria administração pública o recorrente somente obteve, recentemente, cópia de documentos" que alegadamente comprovam a correta execução das despesas.
7.3. Por fim, entende que o longo decurso de tempo entre o final de seu mandato e a instauração da presente tomada de contas especial obsta que sejam obtidos os todos documentos pertinentes aos recursos ora tratados, prejudicando o exercício do contraditório e da ampla defesa e fazendo incidir, no presente caso, o que dispõe os arts. 20 e 21 da Lei 8.443/1992 e o que restou decidido por meio do Acórdão 285/2006-TCU-Primeira Câmara, da relatoria do Ministro Guilherme Palmeira, e em outros julgados citados na peça recursal.
Análise
7.4. Novamente o recorrente não traz aos autos elementos aptos a alterar o acórdão recorrido. Ocorre que a aplicação da referida norma e a declaração de que as contas são iliquidáveis pressupõe a demonstração, pelo interessado e de fatos alheios à sua vontade, da ocorrência de caso fortuito ou de força maior tornar materialmente impossível o julgamento de mérito.
7.5. Ocorre que o recorrente não se desincumbiu de seu ônus probatório.
8.	Documentos juntados aos autos.
8.1. O recorrente trouxe aos autos notas fiscais, empenhos, notas de liquidação, recibo e conciliação bancária, este último com o timbre e nome da Prefeitura Municipal de Pedro do Rosário, mas apócrifo.
8.2. Da análise dos citados documentos, à exceção da citada conciliação bancária, imprestável à demonstração da boa e regular aplicação dos recursos geridos pelo recorrente, se observa o seguinte (peça 59) :
	NOTA DE EMPENHO
	NOTA FISCAL
	NOTA DE LIQUIDAÇÃO

	R$ 7.038,80 (peça 59, p. 2) 
	R$ 7.038,80 (peça 59, p. 3) 
	R$ 7.038,80 (peça 59, p. 4) 

	R$ 7.920,00 (peça 59, p. 5) 
	R$ 7.920,00 (peça 59, p. 7 e 8) 
	R$ 7.920,00 (peça 59, p. 6) 

	R$ 36.956,50 (peça 59, p. 9) 
	R$ 36.956,50 (peça 59, p. 11) 
	R$ 36.956,50 (peça 59, p. 10) 

	R$ 18.450,00 (peça 59, p. 12) 
	NÃO HÁ
	R$ 18.450,00 (peça 59, p. 13) 

	R$ 3.520,00 (peça 59, p. 14) 
	Recibo R$ 3.520,00 (peça 59, p. 16) 
	R$ 3.520,00 (peça 59, p. 15) 

8.3.	Em relação ao último valor, de R$ 3.520,00, há recibo assinado por Eliziane Câmara Silva, sem qualquer identificação de serviço prestado ou produto entregue à Prefeitura Municipal, constando do empenho e liquidação que os valores são destinados ao pagamento de serviços de transporte escolar prestados por pessoa física.
8.4.	Tais documentos podem ser aceitos por este Tribunal, eis que compatíveis com os gastos permitidos no âmbito do Programa Brasil Alfabetizado, assim estando redigido o art. 21, §1º, da Resolução n. 44/2012-CD/FNDE:
§ 1º O valor de apoio, conforme art. 9º do Decreto nº 6.093/2007, poderá ser destinado ao custeio das seguintes ações:
I - etapas inicial e continuada da formação de alfabetizadores, tradutores-intérpretes de Libras e alfabetizadores-coordenadores de turmas;
II - aquisição de material escolar;
III - aquisição de material para o alfabetizador;
IV - aquisição de gêneros alimentícios destinados exclusivamente ao atendimento das necessidades da alimentação escolar dos alfabetizandos;
V - transporte para os alfabetizandos;
VI - aquisição ou reprodução de materiais pedagógicos e literários, para uso nas turmas, e; VII - reprodução dos testes cognitivos a serem aplicados aos alfabetizandos.
8.5. Ademais, os documentos são compatíveis entre si em relação aos valores e datas de emissão e, embora o recorrente não tenha trazido aos autos os extratos bancários da conta corrente específica onde os recursos oriundos do Programa Brasil Alfabetizado foram movimentados, o ente instaurador da presente tomada de contas especial encaminhou a esta Corte tal documento (peça 7) .
8.6. Do confronto entre o extrato bancário e os documentos acostados aos autos pelo recorrente é possível se aferir, além da já citada compatibilidade dos gastos com as despesas permitidas no âmbito do Programa, que as notas fiscais e recibo, empenhos e notas de liquidação nos valores de R$ 7.038,80, R$ 7.920,00, 36.956,50 e R$ 3.520,00.
8.7. Assim, é possível aferir terem sido corretamente aplicado o montante de R$ 55.435,30.
8.8. Quanto ao valor remanescente, de R$ 28.796,19 (R$ 84.204,49 - R$ 55.435,30) , não há nos autos, além de notas de empenho e liquidação, desacompanhadas da respectiva nota fiscal e, portanto, não aproveitáveis, que somam R$ 18.450,00, restando ainda sem qualquer indício da sua correta execução, a quantia de R$ 10.346,19.
8.9. Dessa forma, se mostra errônea a afirmação do recorrente de que ao final de sua gestão permaneceu na conta corrente o valor de R$ 18.231,10.
CONCLUSÃO
9.	Da análise anterior conclui-se que:
a) não há que se falar em prescrição das pretensões punitiva e ressarcitória desta Corte;
b) eventual instauração de tomada de contas especial cujo débito esteja em patamar inferior ao estabelecido na IN/TCU 71/2012 não pressupõe, mormente após realizada a citação do responsável, seu arquivamento;
c) não há elementos nos autos que recomende a declaração de contas iliquidáveis; e
d) os documentos trazidos aos autos são suficientes para comprovar a boa e regular execução das despesas no montante de R$ 55.435,30.
9.1. Dessa forma, deve ser dado parcial provimento ao recurso interposto para redução do débito e, consequentemente, da multa aplicada ao recorrente.
PROPOSTA DE ENCAMINHAMENTO
10.	Ante o exposto, submete-se à consideração superior a presente análise do recurso de reconsideração interposto José Irlan Souza Serra contra o Acórdão 5197/2020-TCU-Segunda Câmara, propondo-se, com fundamento nos arts. 32, inciso I, e 33, da Lei 8.443/1992:
a) conhecer do recurso de reconsideração e, no mérito, dar-lhe provimento parcial;
b) reduzir em R$ 55.435,30, a partir de 5/10/2015, o débito imputado ao recorrente;
c) reduzir, proporcionalmente, a multa constante do item 9.2 do Acórdão 5197/2020-TCU-Segunda Câmara;
d) comunicar o teor da decisão que vier a ser proferida ao recorrente e aos demais interessados."
2.	O Secretário da Serur propôs ajustes na proposta de encaminhamento, nos seguintes termos (peça 74) :
"Trata-se de recurso de reconsideração interposto por José Irlan Souza Serra contra o Acórdão 5197/2020-TCU-Segunda Câmara, da relatoria do Ministro Raimundo Carreiro.
2. A presente Tomada de Contas Especial (TCE) foi instaurada pelo Fundo Nacional de Desenvolvimento da Educação (FNDE) em decorrência da não comprovação da boa e regular aplicação dos recursos, em razão da omissão no dever de prestar contas, repassados ao Município de Pedro do Rosário/MA por força do Programa Brasil Alfabetizado relativo ao exercício de 2013, em desfavor do ex-prefeito José Irlan Souza Serra, ora recorrente.
3. Nos termos do acórdão recorrido, além da multa aplicada no valor de R$ 5.000,00, foi imputado débito ao recorrente, conforme a seguir:
	Data
	Valor (R$) 

	18/8/2014
	52.631,56

	6/2/2015
	31.572,93

4. Manifesto-me de acordo com a proposta do auditor, que contou com a anuência do diretor, no sentido de ser o recurso conhecido para, no mérito, dar-lhe provimento parcial. Contudo, entendo pertinentes os seguintes comentário e ajuste.
5.	Com relação à alegação do recorrente de que o valor desta TCE não teria atingido o limite mínimo para sua instauração, em complemento à análise realizada, destaco que, nos termos dos arts. 6º, § 4º, inciso I, e 19 da IN TCU 71/2012, modificada pelas INs TCU 76/2016 e 88/2020, o valor do débito deve ser atualizado até 1/1/2017, caso o fato gerador do dano ao erário seja anterior a essa data. Procedendo à atualização dessa forma, o débito totalizou R$ 100.179,34, portanto, superior ao limite mínimo de R$ 100.000,00.
6.	No mesmo sentido das análises anteriores, também entendo que os documentos trazidos nesta fase recursal lograram demonstrar a boa e regular execução de despesas no montante de R$ 55.435,30. Todavia, considero que a proposta de redução do débito deve ser ajustada considerando a data de pagamento das despesas, conforme extrato bancário (peças 7 e 59, p. 1) .
7.	Ante o exposto, acompanhando as conclusões antecedentes, com o pequeno ajuste acima sugerido, manifesto-me por:
a) conhecer do recurso de reconsideração e, no mérito, dar-lhe provimento parcial atribuindo-se ao débito imputado ao recorrente no item 9.1 do acórdão recorrido, a seguinte composição:
	Data
	Valor (R$) 
	Débito/Crédito

	18/8/2014
	52.631,56 
	Débito

	6/2/2015
	31.572,93
	Débito

	5/10/2015
	51.915,30
	Crédito

	6/10/2015
	368,97
	Crédito

	8/10/2015
	3.151,03
	Crédito

b) reduzir proporcionalmente o valor da multa aplicada ao recorrente pelo item 9.2 do acórdão recorrido; e
c) comunicar o teor da decisão que vier a ser proferida ao recorrente e aos demais interessados."
3.	O representante do Ministério Público que atua junto ao TCU anuiu à proposta do Secretário da Serur, a teor da peça 75:
"Trata-se de recurso de reconsideração interposto pelo Sr. José Irlan Souza Serra, ex-prefeito do Município de Pedro do Rosário/MA, contra o Acórdão 5197/2020-TCU-Segunda Câmara (peças 55 a 59) .
2.	Por meio do referido acórdão, 'em decorrência da omissão no dever de prestar contas dos recursos recebidos no exercício de 2013 para a execução do Programa Brasil Alfabetizado', o Tribunal, entre outras deliberações, julgou irregulares as contas do ora recorrente, com base no art. 16, inciso III, alíneas 'a' e 'c', da Lei 8.443/1992, condenando-o em débito no valor histórico de R$ 84.204,49 e aplicando-lhe a multa do artigo 57 da mesma lei, no valor de R$ 5.000,00 (peça 42) . 
3.	Após exame da peça recursal, a Secretaria de Recursos (Serur) propôs, entre outras medidas, conhecer do recurso de reconsideração interposto pelo Sr. José Irlan Souza Serra para, no mérito, dar-lhe provimento parcial, de modo a afastar parte do débito imputado ao responsável e, por conseguinte, reduzir proporcionalmente a multa que lhe fora aplicada pelo Tribunal (peças 72, p. 6; 73 e 74, p. 2) .
4.	Anuo às razões que nortearam o encaminhamento sugerido pela unidade técnica, incorporando-as a este parecer. Conforme confirmado pela Serur, 'os documentos trazidos nesta fase recursal lograram demonstrar a boa e regular execução de despesas no montante de R$ 55.435,30'  (peças 72, p. 5; e 74, p. 1) . Nesse sentido, mostra-se acertada a proposta no sentido de reduzir o débito e, proporcionalmente, a multa aplicada pelo acórdão recorrido, mantendo-se, no entanto, o julgamento pela irregularidade das contas do ex-prefeito com base nas alíneas 'a' e 'c' do inciso III da Lei 8.443/1992. 
5.	Ante o exposto, este membro do Ministério Público de Contas junto ao TCU manifesta-se de acordo com a proposta da Serur, inclusive com os ajustes alvitrados pelo Sr. Secretário (peças 72, p. 6; 73 e 74, p. 2) ."
	É o Relatório.

Rodrigo Reis Costa (OAB 17.300/MA), representando José Irlan Souza Serra.

Procurador Sergio Ricardo Costa Caribé.

RECURSO DE RECONSIDERAÇÃO. TOMADA DE CONTAS ESPECIAL. PROGRAMA BRASIL ALFABETIZADO. OMISSÃO NO DEVER DE PRESTAR CONTAS. DÉBITO. MULTA. CONHECIMENTO. PRESCRIÇÃO. CONTAS ILIQUIDÁVEIS. INSTAURAÇÃO DE TCE EM VALOR AQUÉM DO DEFINIDO EM NORMATIVO. BOA E REGULAR APLICAÇÃO DOS RECURSOS. PROCEDÊNCIA PARCIAL. PROVIMENTO PARCIAL. REDUÇÃO DO DÉBITO E DA MULTA. CIÊNCIA.

TOMADA DE CONTAS ESPECIAL (TCE)

Secretaria de Recursos (Serur); Secretaria de Controle Externo de Tomada de Contas Especial (SecexTCE).

Trata-se de Recursos de Reconsideração interpostos por José Irlan Souza Serra contra o Acórdão 5197/2020-TCU-Segunda Câmara (rel. Min. Raimundo Carreiro) , o qual julgou irregulares as contas do recorrente, com imputação de débito e multa proporcional ao dano, em decorrência da omissão no dever de prestar contas dos recursos recebidos no exercício de 2013 para a execução do Programa Brasil Alfabetizado.
2.	Em relação ao recorrente, foram examinadas as seguintes questões pela Serur: (i) se ocorreu a prescrição das pretensões punitiva e ressarcitória desta Corte; (ii) se a presente tomada de contas especial foi instaurada em afronta à Instrução Normativa TCU 71/2012; (iii) se devem ser declaradas iliquidáveis as presentes contas; e (iv) se os documentos trazidos são suficientes para comprovar a boa e regular execução das despesas.
3.	Ao fim de seu exame, a Serur propõe o conhecimento e provimento parcial do recurso, no que foi acompanhada pelo Ministério Público que atua junto ao TCU (MPTCU) , a fim de reduzir o débito e, proporcionalmente, a multa. A divergência entre o auditor da Serur (acompanhado pelo Diretor) e o Secretário (acompanhado pelo representante do MPTCU) , é apenas em relação à data das despesas consideradas regulares para fins de redução do dano.
4.	Quanto à admissibilidade, ratifico o entendimento já externado no despacho de peça 62, no sentido de que o recurso interposto deve ser conhecido, eis que preenchidos os requisitos de admissão que regem a espécie.
5.	No mérito, adoto como minhas próprias razões de decidir os pareceres que me antecederam naquilo que não divergem e acolho as propostas de ajuste feitas pelo Secretário da Serur, sem prejuízo de tecer as considerações a seguir.
6.	Quanto à prescrição da pretensão punitiva, não se consumou, pois o prazo decenal a que alude o paradigmático 1.441/2016-TCU-Plenário não foi ultrapassado no caso concreto. O prazo final para prestação de contas, ao contrário do que afirma o recorrente, ocorreu em 26/5/2017, até porque os recursos referentes ao Programa Brasil Alfabetizado, no presente caso, foram transferidos em 14/8/2014 e 4/2/2015, não havendo como o prazo para prestação de contas ter expirado em 30/4/2014. Tendo em vista que o ato que ordenou a citação é de 26/9/2019, não há que se falar no transcurso do decênio previsto no art. 205 do Código Civil.
7.	Em relação à prescrição da ação ressarcitória desta Corte, também não se configurou em favor do recorrente, considerando o entendimento que ainda prevalece nesta Corte. Sobre o tema, transcrevo excerto bastante elucidativo do Voto condutor do Acórdão 5236/2020-TCU-Primeira Câmara (rel. min. Benjamin Zymler) : 
"12. Enfatizo que estou aplicando a jurisprudência atual desta Corte de Contas sobre a matéria, consolidada na Súmula 282, para a prescrição do débito apurado e, no que tange à eventual aplicação de sanções, no incidente de uniformização de jurisprudência apreciado pelo Acórdão 1441/2016-TCU-Plenário, que adotou o prazo geral de prescrição indicado no art. 205 do Código Civil. Não desconheço que recentemente o Supremo Tribunal Federal, no âmbito do RE 636886/AL, fixou o seguinte enunciado para o Tema 899: 'É prescritível a pretensão de ressarcimento ao erário fundada em decisão de Tribunal de Contas'. Não obstante essa respeitável decisão, ainda pairam diversas dúvidas sobre a matéria, pois é possível a conclusão de que a deliberação não tratou da prescrição do processo de controle externo levado a cabo perante o Tribunal de Contas da União, mas sim da prescrição intercorrente ocorrida durante a fase de execução do acórdão condenatório do Tribunal.
13.	 A decisão do STF versou sobre recurso extraordinário interposto pela União contra acórdão do Tribunal Regional Federal da 5ª Região que negou provimento a embargos de declaração opostos contra acórdão de sua lavra, assim ementado:
'EMENTA: TRIBUTÁRIO. PROCESSUAL CIVIL. EXECUÇÃO FISCAL. PROCESSO PARALISADO POR MAIS DE CINCO ANOS. PRESCRIÇÃO INTERCORRENTE. OCORRÊNCIA. 1. Para fins práticos, deve-se observar quando a Fazenda Pública foi intimada a providenciar o andamento do feito. Passados cinco anos sem diligências concretas, ocorre a prescrição intercorrente. Caso haja suspensão na forma do art. 40, da Lei n. 6.830/80, ocorre a extinção se o feito permanecer paralisado por mais de seis anos. 2. Na hipótese dos autos, houve o arquivamento sem baixa do processo em 12.08.1999 e até a data da sentença extintiva do feito em 05.06.2006, a Fazenda Nacional não apresentou nenhuma medida concreta quanto à localização do devedor ou de seus bens. Revela-se, portanto, inequívoca a ocorrência da prescrição intercorrente.'
14.	 No caso, a Fazenda Pública deixou a ação paralisada por mais de seis anos, o que ensejou a declaração de prescrição intercorrente no aludido caso concreto. Como se vê da leitura da ementa, a questão controversa em discussão naquela deliberação era unicamente a prescrição intercorrente ocorrida durante a fase de execução do acórdão condenatório do Tribunal.
15.	 Com base nessa possível interpretação, a matéria decidida no aludido feito não teria nenhuma repercussão de ordem prática e jurídica na presente tomada de contas especial, cujo título executivo extrajudicial ainda não se formou. Caso a AGU, na execução de eventual decisão condenatória proferida neste feito, deixe de adotar as medidas pertinentes dentro do prazo de cinco anos, aí sim haverá a aplicação da tese emanada no RE 636886, com o reconhecimento da prescrição intercorrente da ação de ressarcimento ao erário fundada em decisão de Tribunal de Contas (a ação de execução fiscal) , pela hipotética inação da Fazenda Pública.
16.	 Ainda que se interprete que a decisão do STF seja também aplicável à tramitação do processo de controle externo no âmbito do TCU, exsurgem outras diversas questões fundamentais para que esta Corte de Contas estabeleça novo tratamento acerca da prescrição do débito e da pretensão punitiva, em particular qual seria o dies a quo  (data de ocorrência do fato irregular ou data do seu conhecimento pelo TCU) e as hipóteses de interrupção da prescrição.
17.	 Diante de todas as dúvidas ainda existentes sobre a decisão do STF no âmbito do RE 636886, opto por aplicar ao caso em exame a jurisprudência do TCU então existente, que se fundamenta no art. 37, § 5º, da Constituição Federal, no que tange ao ressarcimento do prejuízo, e no art. 205 da Lei 10.406/2002 (Código Civil) , no que se refere à pretensão punitiva."
8.	De todo modo, ainda que admitida a tese de prescrição nos termos da Lei 9.873/1999, ela não teria se consumado, pois entre o prazo final para prestação de contas e a data em que foi proferido o acórdão condenatório se passaram menos de cinco anos.
9.	Também não deve ser acolhida a alegação de que o valor desta TCE não teria atingido o limite mínimo para sua instauração. Nos termos dos arts. 6º, § 4º, inciso I, e 19 da IN TCU 71/2012, modificada pelas Instruções Normativas TCU 76/2016 e 88/2020, o valor do débito deve ser atualizado até 1/1/2017, caso o fato gerador do dano ao erário seja anterior a essa data. Procedendo à atualização dessa forma, o débito totalizou R$ 100.179,34, portanto, superior ao limite mínimo de R$ 100.000,00.
10.	Deve ser afastada a alegação de iliquidez das presentes contas. A declaração de que as contas são iliquidáveis pressupõe a demonstração, pelo interessado, de fatos alheios à sua vontade, da ocorrência de caso fortuito ou de força maior tornar materialmente impossível o julgamento de mérito, o que não foi feito pelo ora recorrente.
11.	Em relação aos documentos apresentados nesta fase recursal, considero, em linha com os pareceres que me antecederam, que lograram demonstrar a boa e regular execução de despesas no montante de R$ 55.435,30, devendo o débito ser reduzido considerando a data de pagamento das despesas, conforme extrato bancário (peças 7 e 59, p. 1) .
12.	Feitas essas considerações, dou provimento parcial ao recurso interposto por José Irlan Souza Serra, para reduzir o débito constante do item 9.1 do Acórdão 5197/2020-TCU-Segunda Câmara, com redução proporcional da multa do item 9.2 do mesmo acórdão.
Ante o exposto, VOTO para que seja adotada a minuta de acórdão que ora trago ao exame deste Colegiado.
TCU, Sala das Sessões, em 10 de agosto de 2021.
AROLDO CEDRAZ 
Relator